【裁判字號】    92,簡上,18
【裁判日期】    951004
【裁判案由】    分割共有物
【裁判全文】
臺灣新竹地方法院民事判決              92年度簡上字第18號
上  訴  人  庚○○
被  上訴人  辛○○○
            丙○○
            乙○○
上  一  人
訴訟代理人  魏翠亭律師
            魏早炳律師
            李克欣律師
被  上訴人  壬○○○
            丁○○
            己○○
            戊○○
                        3021 U.S.A.
            甲○○○
上列當事人間分割共有物事件，上訴人對於民國91年11月29日本
院竹北簡易庭90年度竹北簡字第239號第一審簡易判決提起上訴
，本院於民國95年9月20日辯論終結，判決如下：
    主  文
原審判決關於分割方法之裁判廢棄。
兩造共有坐落新竹縣關西鎮○○段第1154地號土地，如原判決附
件一之複丈成果圖所示A部分面積6.31平方公尺土地分歸上訴人
所有，B部分面積32.49平方公尺土地分歸被上訴人辛○○○、丙○○、乙○○、壬○○○、丁○○、己○○、戊○○、甲○○○
公同共有。被上訴人辛○○○、丙○○、乙○○、壬○○○、丁○○、己○○、戊○○、甲○○○應連帶給付上訴人新台幣壹萬
肆仟壹佰陸拾元。
其餘上訴駁回。
第二審訴訟費用由被上訴人連帶負擔百分之八十五，餘由上訴人
負擔。
    事實及理由
甲、程序部分：
  辛○○○、壬○○○、丁○○、己○○、戊○○、甲○○○經
  合法通知均未到庭，爰依據民事訴訟法第436條之1準用同法第
  463條、第385條第1項前段，由上訴人一造辯論判決。
乙、實體部分
一上訴人在原審起訴主張，坐落新竹縣關西鎮○○段第1154地號
  土地（以下簡稱系爭土地），為上訴人與被上訴人等人之被繼
  承人劉世廉所共有，上訴人應有部分為261/1603，被上訴人等
  人之繼承人劉世廉應有部分為1342/1603。劉世廉於民國64年
  12 月31日死亡，其繼承人即被上訴人等尚未辦理繼承登記。
  因上訴人於同段1149之1地號土地上興建房屋，並向新竹縣關
  西鎮○○○○○段1153地號土地中之一部分作為道路使用，然
  而道路面寬仍不夠，致無法請領建築執照，因此欲分割系爭土
  地一併作為道路使用，但未獲被上訴人同意。故請求(一)被上訴
  人等就系爭土地為繼承登記。(二)依據原判決附件二之複丈成果
  圖（以下簡稱原判決附件二）之分割分案分割系爭土地，即該
  圖所示A部分之土地分歸上訴人所有，B部分土地分歸被上訴人
  等共有。(三)被上訴人等應將原判決附件三之複丈成果圖（以下
  簡稱原判決附件三）甲案所示斜線部分，面積6.31平方公尺之
  建物拆除，並將上開部分土地交付上訴人。
二原審以系爭土地確實為被上訴人之被繼承人劉世廉與上訴人共
  有，且被上訴人等均未就系爭土地為繼承登記，且無不能分割
  之情，又系爭土地為東西走向，西側面臨馬路，其上有一棟被
  上訴人等人所共有之二層樓磚造建築物（門牌號碼為新竹縣關
  西鎮○○里○○路70-1號，以下簡稱70-1號建物），其東南側
  與同段1149之1號土地接臨，南側與1153號土地相鄰。系爭土
  地分割方案不論依據何造建議之分割方案，均需拆除被上訴人
  所有坐落於系爭土地上之上開建物之部分，而上訴人在同段
  1149 之1號土地上所搭建之鋼骨架，亦有部分越界占用到系爭
  土地，無論採用何人之分割方案亦需拆除，且拆除之面積大致
  相同。又如採用上訴人之分割方案則被上訴人所有之70-1號建
  物必須拆除之面積為6.31平方公尺，且必須拆除寬度僅0.766
  公尺之南側邊牆，拆除之面積及結構均對被上訴人共有之房屋
  不利。但如採用被上訴人之分割方案，如原判決附件一該圖所
  示A部分，分歸上訴人，B部分分歸被上訴人共有，則被上訴人
  之70-1號建物僅拆除3.71平方公尺即可，且拆除部分範圍較為
  方正，對被上訴人較為有利，且上訴人所分得之如原判決附件
  一所示之A部分土地接臨上訴人所有之同段1149之1地號土地，
  對於上訴人在利用上較為有利。而上訴人主張以分得土地供做
  道路使用，以利其取得鄰地1149之1地號土地上建物之建築執
  照，然1149之1地號土地已有其他通路，目前在通行上並無問
  題，且上訴人取得鄰地即1149-1地號土地上建物之建築執照一
  事，僅對上訴人一方有利等情，因此，判命被上訴人等應就系
  爭土地為繼承登記，系爭土地依據原判決附件一之複丈成果圖
  （以下簡稱原判決附件一）所示之分割方案分割，即該圖所示
  A部分分歸上訴人取得，B部分分歸被上訴人保持共有，並命被
  上訴人應將佔用該分割方案中上訴人分割取得土地上之建物（
  即原判決附件三乙案所示斜線部分）拆除，並將土地交付上訴
  人。
三上訴人不服原審命依據原判決附件一之方式分割系爭土地及被
  上訴人應將原判決附件三乙案斜線所示部分建物拆除，並交付
  該土地予上訴人之裁判而提起上訴，其上訴理由除爰引原審之
  陳述及證據，另以依據原審判決所命之分割方案則土地面臨馬
  路之利益價值全數分歸被上訴人所有，獨厚被上訴人，明顯不
  公平。並聲明：(一)原判決除命被上訴人就系爭土地為繼承登記
  外其餘部分均廢棄。(二)請准就系爭土地依據原判決附件二所示
  A 部分土地分歸上訴人所有，B部分土地分歸被上訴人公同共
  有之方式，予以分割。(三)被上訴人應將坐落上訴人分得土地上
  之被上訴人共有之70-1號建物拆除，將土地交付上訴人。
四被上訴人部分除丙○○、乙○○外均未到庭，亦未提出任何陳
  述，被上訴人丙○○、乙○○除援用原審之陳述及證據外，另
  補稱：
  (一)上訴人另有同段1149-1、1148地號土地，如果照原審的分割
    方案，其分得之土地可藉由上開二筆土地對外通行，並無裡
    地不能夠對外通行之問題。依照原審分割方案，被上訴人所
    分得之土地，仍會留作巷道使用。上訴人依照原審分割方案
    分得之土地，可將其在1149-1地號土地上所蓋的建物往後延
    伸，對上訴人有利，亦無其分得之土地與被上訴人分得之土
    地價值不一之問題。希望維持原審之分割方案，讓70-1號建
    物不致拆除整面牆壁，影響結構安全。
  (二)同段1148、1149-1地號土地均為上訴人所有，雖然同段1148
    地號土地上面所蓋之房屋為上訴人與其兄共有，但是依照上
    訴人之兄在原審證述，該房屋都是上訴人使用，故上訴人就
    1149-1地號土地使用亦無裡地之問題。且上訴人當初就同段
    1148、1149-1地號土地上欲興建建物而申請建照之時，同段
    1149-1土地，僅要蓋一部分，後來上訴人私自增建將1149-1
    地號土地蓋滿，卻另外要求留通路予1149-1地號土地使用，
    應有權利濫用之虞。
五得心證之理由
  (一)系爭土地如採上訴人主張之原判決附件二所示之分割方案，
    被上訴人等人所有之70-1號建物必須拆除佔用系爭土地南側
    寬僅0.766公尺、長為7.0676公尺狹長之邊牆（長度部分之
    數據係依據台灣省建築師公會之鑑定報告附件四第1頁長度
    計算所得），因結構問題，該邊牆必須連帶拆除整面邊牆及
    西側之牆面（即附圖藍色、紅色、黃色、綠色部分），故其
    南面拆除之部分長度將超過7.0676公尺，且波及西面之牆面
    、大門，拆除時補強之費用約需新台幣（下同）250,000元
    之事實，業經本院送台灣省建築師公會鑑定，製有鑑定報告
    在案。雖上訴人抗辯，鑑定報告中誤將應拆除之位置往西平
    移，應拆除部分應為附圖所示之黃色與綠色部分，因此鑑定
    報告不可採信云云。然查，鑑定報告中所指應拆除之位置，
    為本判決附圖所示藍色、黃色及紅色部分，雖與該建物坐落
    系爭土地上應拆除範圍（即附圖黃色與綠色）有些微之差距
    ，但是依據上訴人主張之分割方案，應拆除之部分非常狹長
    長達7.0676公尺，如拆除部分移至70-1號建物中段（即附圖
    黃色與綠色部分），則原先在鑑定報告應配合拆除之部分（
    即附圖藍色部分），則移為附圖所示黑色部分，其應復原之
    範圍之面積應無二致，費用亦不至有所差別，因此，上開鑑
    定報告仍有採為分割方案評估之價值。又系爭土地95年度之
    公告現值為每平方公尺新台幣（下同）10,000元，以公告現
    值加計四成則為14,000元，上訴人所分配之面積為6.31平方
    公尺，上訴人分得土地之價值以公告現值加四成計為88,340
    元，而採用上訴人主張之分割方案被上訴人除必須拆除70-1
    號建物之南側之牆面外，尚須花費約250,000元之費用復原
    70-1號建物，縱然鑑定報告有上訴人所指之瑕疵，而僅以三
    分之二計算拆除及復原之費用，亦高達166,666元，為上訴
    人所得土地價值之二倍，上訴人所得與被上訴人拆除房屋所
    受之損害顯不相當。因此，上訴人主張之分割方案非對兩造
    為公平適當之分割方案。
  (二)如以原判決附件一之分割方案（即被上訴人主張之分割方案
    ），被上訴人上開房屋所應拆除之範圍較小，且上訴人分配
    所得之土地面積僅6.31平方公尺，甚為狹小，該分割方案使
    上訴人分得之土地接臨上訴人所有之同段1149-1號土地，得
    與同段1149-1地號土地合併使用，使上訴人分得之土地使用
    價值提高，且上訴人無須拆除如原判決附件三下圖虛線右半
    段所示之越界架設之鋼架。因此，考量兩造使用上之便利性
    及平衡兩造分配後拆除地上物之損害，就原物分割部分認以
    原判決附件一所示之分割方案，即該圖所示A部分分歸上訴
    人所有，B部分分歸被上訴人共有，為適當之分割方式。
  (三)上訴人雖另辯稱，如依照原判決附件一所示之分割方案分割
    系爭土地，則其取得之土地將成為裏地而無適當通行之道路
    云云。經查，如照原判決附件一所示之分割方案，則通往上
    訴人分割所得之原判決附件一所示A部分土地，目前已有上
    訴人向新竹縣關西鎮公所所承租之同段1153地號部分土地供
    通行，僅面積甚為狹小，但1149-1地號土地及1148地號土地
    均為上訴人所有，目前亦均供上訴人使用，為上訴人所不爭
    執，因此，上訴人分割所得之原判決附件一所示A部分土地
    並非無通路可通行。從而，上訴人上開所辯，顯有誤會，非
    可採信。
  (四)另上訴人上訴主張系爭土地應依據原判決附件二所示之方案
    分割，係因其在同段1149-1地號土地正興建一加強磚造建物
    ，希望以系爭土地分割所得之土地與同段1153地號土地上之
    原有通道合併做為巷道，作為同段1149-1地號土地之聯外道
    路，並希望得以此取得同段1149-1地號土地上建物之建築、
    使用執照。然查上訴人在系爭1149-1地號土地上之興建建物
    ，係上訴人與訴外人蔡代榮共同起造之坐落同段1148號土地
    上之建物之增建，並無獨立出入口，出入口使用同段1148地
    號土地上之房屋之大門（面對新竹縣關西鎮○○路）出入，
    且興建之時並未申請建照等情，業據上訴人於95年9月20日
    言詞辯論陳述無訛。因此，上訴人在1149-1地號土地上興建
    之建物目前並無獨立之出入口，係可經由1148地號土地上之
    建物對外通行，且未經申請建照即興建，則於分割系爭土地
    時，是否需全然考量到為使上訴人在同段1149-1地號土地上
    之增建物有另外之不同對外通道，即需採行上訴人所提之分
    割方案，並非無疑。況分割共有物，係以共有物本身於分割
    後如何為共有人使用為主要考量，共有物分割後所分得之部
    分是否可供鄰地使用，並使鄰地之使用價值提高，並不在分
    割共有物方案之主要考量中。因此，上訴人主張以原判決附
    件二之分割方案為本件共有物之分割方法，使其分得之土地
    ，做為其在鄰地1149-1地號土地興建建物之通道使用，應非
    可採。依上所述，本院認為依被上訴人乙○○、丙○○主張
    之分割方案，即如原判決附件一所示A部分，面積6.31平方
    公尺之土地分歸上訴人所有，B部分32.49平方公尺之土地分
    歸被上訴人公同共有，較可兼顧兩造之利益，並可發揮系爭
    土地及相鄰土地之最大經濟效益，應較為可採，上訴人所稱
    之分割方案，尚無足採。
  (五)又按關於共有物之分割，如依原物之數量按其應有部分之比
    例分配，價值顯不相當者，依其價值按其應有部分比例分配
    ，仍不失為以原物分配於各共有人，否則不顧慮經濟上之價
    值，一概按其應有部分核算之原物數量分配者，將顯失公平
    ，惟依其價值按應有部分比例分配原物，如有害經濟上之利
    用價值者，應認有民法第824條第3項之共有人中有不能按其
    應有部分受分配之情形，得以金錢補償之，最高法院63年台
    上字第2680號著有判例可參。上訴人依據原判決附件一之分
    割方案所分得之土地，並未直接臨馬路，而被上訴人所分得
    之土地則臨接另筆兩造共有之同段1155 號土地而面臨馬路
    ，同段1155號目前為預定計畫之道路用地，亦為兩造所不爭
    執。面臨馬路之土地通常可做商業使用，而未面臨馬路部分
    土地則較難為商業使用，且可做商業使用之土地價值亦通常
    高於同區域不能作為商業使用之土地。上訴人所分得之土地
    未面臨馬路，無法做商業使用，反之，被上訴人所分得之土
    地面臨馬路可做商業使用，故上訴人所分得之土地其價值應
    低於被上訴人所分得土地之價值，依據上揭判例所示，本件
    應適用民法第824條第3項規定，以金錢補償取得土地價值較
    低之上訴人。故上訴人抗辯原審僅以原判決附件一之分割方
    案為原物分割，則面臨道路之利益全歸被上訴人所有乙節，
    應為可採。而被上訴人主張上訴人依據上開分割方案所獲之
    土地價值並未低於被上訴人所獲分配之土地云云，並非可採
    。從而，系爭土地之分割方法，應除以原物分割外，尚應由
    被上訴人以金錢補償上訴人，因取得土地價值較低部分。
  (六)比較與系爭土地同段（新竹縣關西鎮○○段）之其他面臨道
    路與非面臨道路之土地價值之差距，其中同段1149地號之土
    地為非面臨馬路之土地，公告現值為每平方公尺32,750元，
    面臨預定計畫道路之同段1148地號土地則為每平方公尺公
    告現值38, 000元，有新竹縣政府95年1月5日府地價字第
    0950010707號函在卷可參。上開二筆土地價值之差距約為每
    平方公尺5,250元（00000-00000=5250），即面臨道路之地
    較未面臨道路之土地，其每平方公尺價值約高出百分之
    16.03 ％（5250/32750x100/100＝16.03%，小數點第二位以
    下四捨五入）。而系爭土地之公告現值為每平方公尺10,000
    元，如依據公告現值加計四成為每平方公尺14,000元，因被
    上訴人所分得靠馬路之土地價值，約高於上訴人分得未臨馬
    路土地16.03％，依此計算被上訴人所分得之土地每平方公
    尺約為16,244元，則被上訴人每平方公尺應補償上訴人
    2,244元（00000-00000=2244）。依據上訴人應有部分分割
    所得之土地面積為6.31平方公尺，故被上訴人應補償上訴人
    14,160元（2244x6.31=14160，小數點以下四捨五入）。又
    按數人負同一債務，而其給付不可分者，準用關於連帶債務
    之規定，民法第292條定有明文。被上訴人等就系爭土地應
    有部分並未為繼承登記且未依照應繼分分割，故仍為公同共
    有關係，且依據民法第828條（公同共有人之權利義務，依
    其公同關係所由規定之法律或契約定之。除前項之法律或契
    約另有規定外，公同共有物之處分，及其他之權利行使，應
    得公同共有人全體之同意。）反面解釋，可認因公同共有對
    外關係所負之補償，就公同共有人而言，應為不可分之債務
    。從而，被上訴人等就系爭土地因分割而對上訴人所負之補
    償債務，應負連帶清償之責，附此敘明。
六上訴人於原審起訴時請求被上訴人應將佔用上訴人分割所得部
  分土地上之建物拆除，並將該部分土地返還上訴人，原審就此
  部分判准系爭土地以原判決附件一之分割方案分割，並按該分
  割方案兩造所得之土地，命被上訴人等應將佔用上訴人分得之
  土地如原判決附件三乙案所示斜線部分，面積3.71平方公尺之
  建物拆除，並將該部分土地交付上訴人。惟上訴人於原審主張
  之分割方案為原判決附件二所示之分割方案，因之，上訴人請
  求被上訴人拆除建物及交付土地之範圍為原判決附件三甲案斜
  線部分，面積6.31平方公尺之建物及土地，故上訴人於原審請
  求之拆除及交付之範圍與原判決判准之範圍不同。上訴人上訴
  仍主張依照原判決附件二之分割方案分割系爭土地，故就被上
  訴人等應拆除交還土地之部分亦提起上訴，以配合其分割方案
  。故原審判准被上訴人等應將如原判決附件三乙案所示之斜線
  部分面積3.71平方公尺之建物拆除並將土地交還上訴人之部分
  ，亦因上訴人提起上訴而未確定，本合議庭自得審究原審此部
  分判決之妥適與否，合先敘明。系爭土地之原物分割方案，如
  上所述，本院認採用原判決附件一所示之分割方案，為適當，
  則被上訴人等所有之70-1號建物佔用如原判決附件三乙案所示
  斜線部分分歸上訴人之土地，被上訴人等自應拆除該部分建物
  ，並將土地交還上訴人，因此，被上訴人等應拆除佔用分歸上
  訴人土地之70-1號建物之範圍及應交還土地之範圍則與原審判
  准之部分相同，故原審諭知被上訴人應拆除其所有坐落系爭土
  地之建物如原判決附件三乙案所示之斜線部分，面積3.71平方
  公尺之部分，並返還該部分之土地，應無違誤。上訴人上訴請
  求廢棄原審判准之上開拆除及交還土地範圍之裁判，並請求被
  上訴人等應將佔用如原判決附件三甲案所示斜線部分6.31平方
  公尺土地之建物拆除及交付該部分土地，應無理由，應予駁回
  。
七綜上所陳，系爭土地之分割方案，以採原判決附件一所示之分
  割方式為原物分割，並由被上訴人補償上訴人14,160元為適當
  。又因被上訴人所有之前述房屋，並無權佔用上訴人所分得如
  原判決附件三乙案所示斜線部分，3.71平方公尺之土地，是上
  訴人於原審訴請被上訴人拆除佔用之上述面積3.71平方公尺之
  土地之地上物，並交付該部分土地予上訴人，亦屬有據。
  本件原審僅就原物分割，並未就兩造所分之土地價值不相同
  而命為金錢補償，自有未洽，上訴意旨指摘原判決分割方法不
  當，求予廢棄改判，為有理由，本院仍應就原判決之分割方法
  全部廢棄改判如主文第二項所示。至原審為上開被上訴人應拆
  除地上物及返還土地予上訴人之判決並無不當。上訴人仍認為
  應採行如原判決附件二所示之分割方案，並訴請被上訴人應將
  其等所有坐落於系爭土地上如原判決附件三甲案所示斜線部分
  ，面積6.31平方公尺之地上物拆除，將土地返還上訴人則屬無
  據，其所執前詞，指摘原判決此部分不當求予廢棄改判，為無
  理由，此部分上訴應予駁回。
八又分割共有物之訴，據其性質，兩造本可互換地位，本件上訴
  人提起上訴，雖於法有據，然被上訴人之應訴，則乃法律規定
  所不得不然，其等所為抗辯自為伸張或防衛權利所必要，是本
  院主要參考兩造就系爭土地於分割前之應有部分，酌定第二審
  之訴訟費用負擔之比例如主文第四項所示。
九據上論結，本件上訴為一部有理由，一部無理由，依民事訴訟
  法第436之1第3項、第450條、第449條第1項、第463條、第385
  條第1項前段、第80條之1、第85條第二項，判決如主文。
中    華    民    國    95    年    10   月     4    日
                  民事第一庭  審判長法官  鄭政宗
                                    法官  李珮瑜
                                    法官  黃珮禎
以上正本係照原本作成。
不得上訴。
中    華    民    國    95    年    10   月     4    日
                                    書記官  江靜玲


司法院資訊處製作；財團法人民間司法改革基金會備份。
